臺灣彰化地方法院民事判決　　　　　　 99年度勞訴字第22號
原　　　告　林建銘
訴訟代理人　林珠峰
被　　　告　王信忠即偉勝機車行
訴訟代理人　王志偉
上列當事人間損害賠償等事件，本院於民國100 年1 月6 日言詞
辯論終結，判決如下：
    主      文
被告應給付原告新臺幣捌拾壹萬仟肆佰玖拾肆元及自民國九十
九年八月十七日起至清償日止，按年息百分之五計算之利息。
原告其餘之訴駁回。
訴訟費用由被告負擔百分之六十，餘由原告負擔。
    事實及理由
一、原告起訴主張：
（一）原告於民國（下同）98年8 月3 日起至被告處上班，被告
      要求原告一天工作12小時，工作內容為幫忙開車載運機車
      ，顧店，及幫忙修理機車，薪資為每個月新臺幣（下同）
      20,000元，惟被告並未替原告辦理加入勞保或健保。被告
      曾要求原告向另一名員工楊帛霏學習如何修理機車，亦曾
      親自教導原告修車事宜，後來原告除了機車內部引擎之部
      分外，其餘外表部分之維修大多已經學會。98年11月24日
      下午5 、6 時左右，店裡其他員工均已下班，原告遂幫忙
      清理停放在機車行內之機車，詎因被告未為教育訓練、未
      盡指導注意義務，致原告以手拿布擦拭鍊條時，不慎遭機
      車鐵鍊捲入，右手受有食指遠位指1/2 以上、中指中位指
      節遠端1/3 以上部位完全斷離傷症之傷害。原告受傷後即
      在家休養，休養期間，被告均有支付薪資，嗣於99年1 月
      4 日，被告要求原告返店上班，陳稱原告只需負責看店即
      可等語，不料，原告復職後，被告不僅要求原告看店，還
      要送貨，以被告經營機車買賣，機車之重量非輕，搬運所
      需之力氣非小等情衡之，原告受傷之手部顯難加以負荷，
      經原告多次向被告反應仍未獲改善，故原告乃於99年2 月
      13日選擇離職。原告離職後，迄今均在家休養身心，無法
      工作，且無勞、健保，生活陷入困頓。
（二）兩造於99年6 月10日，曾至彰化縣勞資關係協進會進行協
      調，惟因無法獲取共識致使調解不成立，原告並多次與被
      告溝通，亦未獲得善意適當之回應，爰依勞動基準法職業
      災害補償及民法侵權行為之規定，請求被告為如下之賠償
      ：
    1.職業災害補償金之部分：180,000 元。蓋依照勞工保險條
      例第54條第1 項之規定，原告屬失能給付標準發給一次金
      者，依規定之給付標準，應增給百分之50，故原告以每月
      20,000元為基準，據此請領6 個月之職業災害補償金，計
      算式為：20,000元 ×6 ×（1 ＋50％）＝180,000元。
    2.減少勞動能力損失之部分：240,000 元。蓋原告每月薪資
      為20,000元，因受傷減少勞動能力，經醫師診斷，判定至
      少一年，故原告請求自99年2 月14日起，至100 年2 月13
      日止，減少勞動能力之損失，計算式為：20,000元×12＝
      240,000元。
    3.精神慰撫金：1,000,000 元。原告食指、中指失能，雖無
      喪失性命之虞，但因原告年僅23歲，正值青春年華，面對
      前開身體上無法改變之殘缺，不論生理、心理均受一輩子
      之傷痛，故爰請求被告賠償100 萬元精神慰撫金。
（三）並聲明：1.被告應賠償原告142 萬元，及自起訴狀繕本送
      達翌日起至賠償日止，按年息百分之5 計算之利息。2.訴
      訟費用由被告負擔。
二、被告則以：
（一）被告僱用之員工數未達5 人，依勞工保險條例第6 條第1
      項第2 款規定，無須為原告辦理加入勞保，原告主張被告
      未依法為其辦理勞保云云，顯與事實不符；又原告自不得
      依勞工保險條例第72條第1 項規定，請求被告依該條例規
      定之給付標準賠償之。況原告既係主張被告未依法為其辦
      理勞保，然其除請求被告應依勞工保險條例第54條第1 項
      規定賠償其職業傷害失能補償金外，竟另為請求被告應賠
      償其減少勞動能力、精神慰撫金等無關勞保給付之損害，
      於法顯屬無據。
（二）原告為被告所僱用之臨時工，工作內容僅係協助被告看店
      及送貨，無須從事清理、保養、修理機車等工作，且被告
      從未訓練原告，或要求原告從事清理、保養、修理機車之
      工作，亦不曾要求原告一天上班幾個小時。不料，原告於
      98 年11 月24日上班時，竟擅自從事工作內容以外之機車
      清理保養工作，不慎受傷，非可歸責於被告。原告當天擅
      自清理保養之機車為打檔車，日前就已經修理完成、停放
      在店裡，被告一般均會叮囑員工，清理打檔車鏈條時，必
      須以盒子接著，並以風槍噴射，不能以手拿布直接擦拭，
      然因被告並未要求原告修理或擦洗機車，亦未預期原告會
      主動幫忙，故無教導原告前揭應注意事宜，原告出於好意
      想要主動幫忙，才會釀成本件傷害，被告並無過失可言。
      且倘若確有需要原告學習、幫忙的時候，也會有老闆或其
      他之員工陪同原告在場，以策安全。本件事故發生後，被
      告已負擔原告之醫療費2 萬多元等語，資為抗辯。
（三）並聲明：1.原告之訴駁回。2.訴訟費用由原告負擔。
三、兩造不爭執事項：
（一）原告於98年8 月3 日起到被告處上班，薪資為每月20,000
      元，被告未替原告辦理加入勞保，原告亦未主動參加。
（二）原告在任職期間之98年11月24日，因清理保養機車，導致
      右手食指遠位指2 分之1 以上，中指中位指節遠端3 分之
      1 以上的部位完全斷離，原告受傷後，在家休養至99 年1
      月4 日，前揭原告休養期間，被告仍繼續支付薪資每月20
      ,000元予原告。
（三）99年1 月4 日原告復職，然而，只工作至99年2 月13日即
      離職。
四、得心證之理由：
    原告主張其於98年8 月3 日起至被告處上班，薪資為每個月
    20,000元，被告並未替原告辦理加入勞保，98年11月24日下
    午5 、6 時左右，原告在被告處幫忙清理保養機車，詎不慎
    遭機車鐵鍊捲入，致原告右手受有食指遠位指1/2 以上、中
    指中位指節遠端1/3 以上部位完全斷離傷症之傷害等情，業
    據其提出勞工保險傷病診斷書、勞工保險傷病給付申請書及
    給付收據、勞工保險失能診斷書逕寄勞工保險局證明書、黃
    共璧外科醫院病歷表影本附卷可稽（見本院卷第7-9 、37頁
    ），並為被告所不爭執，堪認屬實。原告另主張被告未依法
    替原告加入勞保，亦未適時指導屬於原告工作內容之清理保
    養機車事宜，導致原告受有前述之傷害，乃有過失等語，則
    為被告所否認，辯以：其僱用員工數未達5 人，依勞工保險
    條例第6 條第1 項第2 款規定，無須為原告辦理加入勞保，
    又原告只是其所僱用之臨時工，工作內容不包括清理保養機
    車，故原告因本身自發性之幫忙清理機車行為，導致受傷，
    被告並無過失可言云云。經查，被告機車行之員工人數確實
    未達5 人，為原告所不爭執，依勞工保險條例第6 條第1 項
    第2 款規定，被告未替原告辦理加入勞保事宜，並無不法。
    次查：
（一）職業災害補償部分：
    1.按「一、勞工：謂受雇主僱用從事工作獲致工資者。二、
      雇主：謂僱用勞工之事業主、事業經營之負責人或代表事
      業主處理有關勞工事務之人。」勞動基準法第2 條第1 款
      、第2 款分別定有明文。本件原告係受僱於被告偉勝機車
      行，受負責人王信忠或其子王志偉指示工作而獲得每月20
      ,000元工資之人，為兩造所不爭執，依前開規定，不論原
      告是否加入勞保，或是否具有臨時工之性質，均為被告所
      僱用之勞工，被告亦為原告之雇主無訛。次按「本法於左
      列各業適用之：一、農、林、漁、牧業。二、礦業及土石
      採取業。三、製造業。四、營造業。五、水電、煤氣業。
      六、運輸、倉儲及通信業。七、大眾傳播業。八、其他經
      中央主管機關指定之事業。」勞動基準法第3 條第1 項載
      有明文。是被告僱用原告從事勞務性質之工作，依上開規
      定，即有勞動基準法之適用。
    2.又「勞工因遭遇職業災害而致死亡、殘廢、傷害或疾病時
      ，雇主應依左列規定予以補償。但如同一事故，依勞工保
      險條例或其他法令規定，已由雇主支付費用補償者，雇主
      得予以抵充之：一、勞工受傷或罹患職業病時，雇主應補
      償其必需之醫療費用。職業病之種類及其醫療範圍，依勞
      工保險條例有關之規定。二、勞工在醫療中不能工作時，
      雇主應按其原領工資數額予以補償。但醫療期間屆滿2 年
      仍未能痊癒，經指定之醫院診斷，審定為喪失原有工作能
      力，且不合第3 款之殘廢給付標準者，雇主得1 次給付40
      個月之平均工資後，免除此項工資補償責任。三、勞工經
      治療終止後，經指定之醫院診斷，審定其身體遺存殘廢者
      ，雇主應按其平均工資及其殘廢程度，一次給予殘廢補償
      。殘廢補償標準，依勞工保險條例有關之規定。」，勞動
      基準法第59條第1 項第1 款至第3 款定有明文。而所謂「
      職業災害」，勞動基準法中雖未見規定，然參照勞工安全
      衛生法第2 條第4 項規定：「本法所稱職業災害，謂勞工
      就業場所之建築物、設備、原料、材料、化學物品、氣體
      、蒸氣、粉塵等或作業活動及其他職業上原因引起之勞工
      疾病、傷害、殘廢或死亡」，可知所謂職業災害，係指勞
      工因執行職務或從事與執行職務相牽連之行為，而發生勞
      工之疾病、傷害、殘廢或死亡。
    3.本件原告主張其至被告機車行工作之內容，包括清理保養
      機車，被告固否認之，惟查，證人即被告機車行之另名員
      工楊帛霏於本院審理時，到庭證稱：「（問：是否認識林
      建銘？）是的，他也在機車行工作，他從事送機車、顧店
      的工作，送機車指的是如果有人機車壞掉在路上，他會開
      車去把機車載回來修理。林建銘偶而也會維修清理機車，
      但是大部分是我在旁邊幫忙看，我不知道我下班後，他是
      否有獨自維修清理機車。…我之前說原告偶爾也會維修清
      理機車是指，我有時很忙，忙不過來的時候，他會幫忙，
      …」、「（問：原告的工作時間為何？）早上9點到晚上9
      點」「（問：原告是否曾經跟著你學習如何維修機車？）
      他是有時候會站在旁邊看，至於是別人叫他來看，還是他
      自己主動來看，我並不清楚。」等語（見本院卷第76、77
      頁）；被告亦於本院審理時，當庭自陳：「假如有要原告
      學習、幫忙的時候，一定都會有王志偉或負責修理的員工
      在場」等語（見本院卷第77頁），足見原告平日在被告處
      ，確曾經被告同意，學習清理、保養、維修機車事宜，並
      實際從事維修清理機車等工作。原告因執行職務或從事與
      執行職務相牽連之行為，而發生上揭右手食指遠位指1/2
      以上、中指中位指節遠端1/3 以上部位完全斷離之傷害，
      係屬職業災害無疑。
    4.按勞工經治療終止後，經指定之醫院診斷，審定其身體遺
      存殘廢者，雇主應按其平均工資及其殘廢程度，一次給予
      殘廢補償；殘廢補償標準，依勞工保險條例有關之規定，
      勞動基準法第59條第1 項第3 款定有明文。又被保險人遭
      遇職業傷害或罹患職業病，經治療後，症狀固定，再行治
      療仍不能期待其治療效果，經保險人自設或特約醫院診斷
      為永久失能，並符合失能給付標準規定發給一次金者，得
      按其平均月投保薪資，依規定之給付標準，增給百分之50
      ，請領失能補償費，有勞工保險條例第54條第1 項規定可
      查。原告主張其手指不慎遭機車鐵鍊捲入，受有右手食指
      遠位指1/2 以上、中指中位指節遠端1/3 以上部位完全斷
      離之傷害，有勞工保險傷病診斷書、勞工保險傷病給付申
      請書及給付收據、勞工保險失能診斷書逕寄勞工保險局證
      明書、黃共璧外科醫院病歷表、鄭外科骨科診所診療紀錄
      可憑（見本院卷第7-9 、37、45頁）。另依勞工保險局99
      年5 月24日保給殘字第09960324190 號函文說明三：「據
      檢送黃共璧外科診所及鄭外科骨科診所99年4 月13日出具
      之失能診斷書記載及圖示，所患失能程度符合失能給付標
      準表第11-57 項『一手食指及其他任何手指，共有二指喪
      失機能者』第11等級，給付標準160 日，若因職業傷害致
      失能可增給50% ，給付標準為240 日。」所載（見本院卷
      第50頁），足認原告得請領之給付標準為240 日，即原告
      得請求被告按原告之平均工資，給予240 日之殘廢補償。
      所謂「平均工資」，係指事由發生之當日前6 個月內所得
      工資總額，除以該期間之總日數，所得之金額；工作未滿
      6 個月者，以工作期間所得工資總額，除以工作期間之總
      日數，所得之金額；工資按工作日數、時數或論件計算者
      ，其依上述方式計算之平均工資，如少於該期內工資總額
      除以實際工作日數所得金額60% 者，以60% 計，勞動基準
      法第2 條第4 款亦有明文。原告自98年8 月3 日起受僱於
      被告機車行，月薪為2 萬元，故至本件職業災害發生日即
      98年11月24日止，原告工作尚未滿6 個月，依工作期間所
      得工資總額除以工作期間之總日數，原告每日工資約為64
      9 元（計算式：【60,000＋20,000×21/30 】÷【90＋24
      】＝649 ，元以下四捨五入），其得請求之殘廢給付共15
      5,760 元（計算式：240 ×649 ＝155,760 ），原告逾此
      部分之職業災害補償金請求為無理由。
（二）侵權行為損害賠償部分：
    1.按因故意或過失，不法侵害他人之權利者，負損害賠償責
      任；違反保護他人之法律，致生損害於他人者，負損害賠
      償責任，民法第184 條第1 項前段及第2 項定有明文。勞
      工因職業災害所致之損害，雇主應負賠償責任，職業災害
      勞工保護法第7 條亦有明文。上開民法第184 條第2 項所
      謂保護他人之法律，係指保護個人權益之法律、習慣法、
      命令、規章等，而勞工安全衛生法之目的即是為防止職業
      災害及保障勞工安全與健康（勞工安全衛生法第1 條規定
      參照），自屬民法第184 條第2 項規定之保護他人之法律
      。再按雇主對勞工應施以從事工作及預防災變所必要之安
      全衛生教育、訓練；雇主對新僱勞工或在職勞工於變更工
      作前，應使其接受適於各該工作必要之安全衛生教育訓練
      ，勞工安全衛生法第23條第1 項載有明文。查本件原告受
      僱於被告，工作之內容包含機車清理保養一情，已如前述
      ，參以被告陳稱：擦拭打檔車之鍊條時，不可以手拿布直
      接擦，必須要以盒子直接接著，並以風槍擦乾淨，惟其不
      曾教導原告如何擦洗機車等語（見本院卷第72頁），及不
      爭執未曾對原告施以教育訓練、安全講習一節（見本院卷
      第77頁），顯見被告一方面要求原告學習清理保養機車之
      相關事宜，一方面卻又未曾教導原告擦洗機車之注意事項
      ，並施以任何工作及預防災變所必要之安全衛生教育、訓
      練，違反勞工安全衛生法第23條之規定，為違反保護他人
      法律之行為，且有過失甚明。嗣原告因清理機車，不慎右
      手指遭機車鐵鍊捲入受傷，足徵原告所受之上開傷害，與
      被告前揭違反保護他人法律之過失行為間，有相當因果關
      係。
    2.次按不法侵害他人之身體或健康者，對於被害人因此喪失
      或減少勞動力或增加生活上之需要時，應負損害賠償責任
      ；不法侵害他人之身體、健康、名譽、自由、信用、隱私
      、貞操，或不法侵害其他人格法益而情節重大者，被害人
      雖非財產上之損害，亦得請求賠償相當之金額，民法第19
      3 條第1 項、第195 條第1 項前段分別定有明文。如前所
      述，本件原告傷害事故之發生既係被告之過失行為所致，
      兩者即具有因果關係，原告依上揭規定，請求被告賠償因
      此所造成之損害，乃屬有據。茲就原告請求之金額審究如
      下：
    (1)減少勞動能力部分：
      原告於98年11月24日上班時間清理停放在被告處之機車時
      ，因右手遭機車鐵鍊捲入，受有食指遠位指1/2 以上、中
      指中位指節遠端1/3 以上部位完全斷離傷症之傷害，經送
      往黃共璧外科診所進行手術縫合，門診治療復健後，仍有
      右手食指部分遠位指骨缺損、右手中指遠位指骨、部份中
      指骨缺損之情形，原告所受前揭傷害之等級符合失能給付
      標準第11級，有勞工保險傷病診斷書、勞工保險傷病給付
      申請書及給付收據、勞工保險失能診斷書逕寄勞工保險局
      證明書、黃共璧外科醫院病歷表、鄭外科骨科診所診療紀
      錄、勞工保險局99年5 月24日保給殘字第09960324190 號
      函文影本附卷可查（見本院卷第7-9 、37、45、50頁）。
      勞工保險失能給付標準，將失能等級共分為15等級，惟第
      一等級、第二等級、第三等級均屬「終身無工作能力者」
      ，即勞動能力喪失100%，扣除該3 個等級，其餘13個等級
      ，換算每一個等級之級距為7.69% （計算式：100%÷13≒
      7.69% ），而以7.69% 為第15級，每級加計7.69% 往上計
      算，原告所受傷害符合失能給付標準第11級，則其減損勞
      動能力程度，約為38.48%（計算式：100%－7.69% ×8 ＝
      38.48%）。本院審酌原告受傷前之身體健康狀態、達德商
      工汽修科畢業之教育程度、專門技能、社會經驗，及行政
      院勞工委員會公告之最新基本薪資即每月17,880元後，認
      以其能力在通常情形下可能取得之每月收入，以原告原本
      在被告處領得之薪資每月2 萬元計算，洵屬合理，其每月
      減少勞動力之損害為7,696 元（計算式：20,000元×38.4
      8%＝7,696 元）。承上，因原告經門診治療復健後，仍有
      右手食指部分遠位指骨缺損、右手中指遠位指骨、部份中
      指骨缺損之情形，故其至少1 年勞動能力減損賠償之請求
      ，應屬合理，即原告就勞動能力減少1 年，所得請求之賠
      償額為92,352元（計算式：7,696 元×12月＝92,352元）
      。
    (2)精神慰撫金部分：
      按非財產上損害之慰撫金數額，究竟若干為適當，應斟酌
      兩造身分、地位、經濟狀況、加害程度及其他各種情形，
      俾為審判之依據（最高法院86年度臺上字第511 號、第35
      37號判決意旨參照）。本件原告因被告之前開過失行為，
      受有上揭傷害，並造成右手食指部分遠位指骨缺損、右手
      中指遠位指骨、部份中指骨缺損之終身缺陷，業如前述，
      原告即屬身體權及健康權遭致侵害，而受有精神上之損害
      。查原告為商工汽修科畢業，曾在臺灣玻璃公司工作2 年
      ，未婚，名下除薪資所得外，並無其他財產；被告王信忠
      為機車行負責人，名下有2 筆房屋、3 筆土地、1 筆投資
      之財產，價值達680 餘萬元，而被告偉勝機車行每月之銷
      售總額約達65萬元，據兩造陳明在卷，並有兩造稅務電子
      閘門財產所得調件明細表、彰化縣政府營利事業登記證、
      營業人銷售額與稅額申報書在卷可參（見本院卷第24-26
      、35、30-32 頁），被告固曾稱其經濟狀況不佳，之前生
      意失敗，目前還有900 多萬元貸款云云，惟並無提出確切
      之證據以實其說，尚難採信。本院審酌兩造之身分、經濟
      狀況、斟酌事故發生之實際情況、原告所受之身體、精神
      痛苦，及考量被告已經支付原告部分醫療費用等情狀（見
      本院卷第35、47頁），認原告得請求被告賠償之精神慰撫
      金，以60萬元為適當，逾此數額之請求，非有理由。
    (3)從而，本件原告得依侵權行為損害賠償請求權請求被告給
      付之金額合計為692,352元（計算式：92,352元+600,000
      元＝692,352 元）。
    3.次按損害之發生或擴大，被害人與有過失者，法院得減輕
      賠償金額或免除之，民法第217 條第1 項定有明文。查原
      告因被告過失而受有上開傷害，已如前述，酌以原告如自
      知其相關技術未臻熟練，本宜更為謹慎，多加詢問，或在
      有其他員工陪同指導之情境下，始學習、進行機車之各項
      維修清理事宜，並就操作細節善盡注意責任，然原告當天
      卻因疏忽上情，獨自進行機車之清理工作，導致事故發生
      ，顯見原告亦與有過失。本院衡量兩造對於本件事故發生
      原因之輕重，認被告應負較重即95% 之過失責任，原告則
      應負5%之過失責任，依民法第217 條第1 項之規定，減輕
      被告5%之賠償責任，即被告應賠償原告657,734 元（計算
      式：692,352 元×95 %＝657,734 元，元以下四捨五入）
      。
（三）綜上所述，原告依勞動基準法第59條之規定，得請求被告
      給付155,760 元，依據侵權行為損害賠償請求權，得請求
      被告賠償657,734 元，均屬有據。
五、末按給付有確定期限者，債務人自期限屆滿時起，負遲延責
    任。給付無確定期限者，債務人於債權人得請求給付時，經
    其催告而未為給付，自受催告時起，負遲延責任。其經債權
    人起訴而送達訴狀，或依督促程序送達支付命令，或為其他
    相類之行為者，與催告有同一之效力。民法第229 條第1 項
    、第2 項定有明文。又遲延之債務，以支付金錢為標的者，
    債權人得請求依法定利率計算之遲延利息。但約定利率較高
    者，仍從其約定利率。應付利息之債務，其利率未經約定，
    亦無法律可據者，週年利率為百分之5 ，民法第233 條第1
    項、第203 條亦有明文。本件原告對被告之職業災害補償、
    侵權行為債權，核屬無確定期限之給付，既經原告提起本件
    民事訴訟，而起訴狀繕本並於99年8 月16日送達被告，有送
    達證書附卷可考（見本院卷第20頁），被告迄未給付，當應
    負遲延責任。是原告請求自民事起訴狀繕本送達被告之翌日
    即99年8 月17日起算，按週年利率百分之5 計算之法定遲延
    利息，核無不合，應予准許。
六、原告依勞動基準法第59條及侵權行為損害賠償請求權，請求
    被告應給付813,494 元（計算式：155,760 元＋657,734 元
    ＝813,494 元），及自起訴狀送達被告之翌日即99年8 月17
    日起，按年息5%計算之利息有理由，應予准許，至於原告逾
    此部分之請求，即非有據，應予駁回。
七、兩造其餘主張陳述及所提之證據，經本院審酌後，認均不足
    以影響本判決之結果，均毋庸再予論述，附此敘明。
八、訴訟費用負擔之依據：民事訴訟法第79條。
中    華    民    國    100   年    1     月    20    日
                   民事第三庭     法  官  林秉暉
以上正本係照原本作成。
如對本判決上訴，須於判決送達後20日內向本院提出上訴狀。如
委任律師提起上訴者，應一併繳納上訴審裁判費。
中    華    民    國   100    年    1     月    21    日
                                  書記官  廖春慧